【裁判字號】    97,訴,705
【裁判日期】    970814
【裁判案由】    商標異議
【裁判全文】
臺北高等行政法院判決
                                     97年度訴字第00705號
                              .
原      告  曾記貿易有限公司
代  表  人  甲○○（董事）
訴訟代理人  劉法正律師
            楊祺雄律師      （兼送達代收人）
複  代理人  邱毓嫺律師
被      告  經濟部智慧財產局
代  表  人  王美花（局長）
訴訟代理人  丙○○          .
            丁○○
參  加  人  義商‧達瑪公司
代  表  人  乙○○○○○
訴訟代理人  蔡淑美律師
上列當事人間因商標異議事件，原告不服經濟部中華民國97年01
月18日經訴字第09706100240號訴願決定，提起行政訴訟，並經
本院裁定命參加人獨立參加本件被告之訴訟。本院判決如下：
    主  文
原告之訴駁回。
訴訟費用由原告負擔。
    事  實
一、事實概要：原告於民國（以下同）93年12月08日以「TIGER
    SHARK及圖」商標，指定使用於商標法施行細則第13條所定
    商品及服務分類表第25類之「衣服、褲子、外套、夾克、西
    裝、領帶、內衣、T恤、冠帽、服飾用禦寒用手套、腰帶、
    服飾用皮帶、襪子、毛襪、圍巾」等商品，向被告申請註冊
    ，經被告審查，核准列為註冊第0000000號商標。嗣參加人
    以該註冊商標有違商標法第23條第1項第12、13及14款之規
    定，對之提起異議。案經被告審查，以96年09月12日中台異
    字第941533號商標異議審定書為「第0000000號『TIGER SHA
    RK及圖』商標之註冊應予撤銷」之處分。原告不服，提起訴
    願，經訴願決定駁回，原告猶未甘服，遂向本院提起行政訴
    訟。本院因認本件訴訟之結果，參加人之權利或法律上利益
    將受損害，乃依行政訴訟法第42條第1項規定，依職權裁定
    命參加人獨立參加本件被告之訴訟。
二、兩造聲明：
  (一)原告聲明：
  1.原處分及訴願決定均撤銷。
  2.訴訟費用由被告負擔。
  (二)被告聲明：
  1.駁回原告之訴。
  2.訴訟費用由原告負擔。
三、兩造之主張：
甲、原告主張：
  (一)被告於異議程序中即應將異議之申請程序駁回：
  1.按「商標之註冊違反第23條第1項或第59條第4項規定之情形
    者，任何人得自商標註冊公告之日起3個月內，向商標專責
    機關提出異議。」「提出異議者，應以異議書載明事實及理
    由，並附副本。異議書如有提出附屬文件者，副本中應提出
    。商標專責機關認為異議不合程式而可補正者，應通知限期
    補正。商標專責機關應將第一項副本連同附屬文件送達商標
    權人，並限期答辯。」分別為商標法第40條第1項及第41條
    之規定。另被告編纂之「商標法逐條釋義」稱商標法第40條
    第1項及第41條之規定係「提起異議之法定事由、異議期間
    、註冊後公眾審查、提起異議應指定其範圍及應就每一註冊
    商標各別申請之有關規定」，清楚指出提起異議需就具體法
    定事由加以敘明主張；換言之，商標法第40條第1項規定得
    據以提起異議之法定事由為商標法第23條第1項或第59條第4
    項，然當異議人提起異議時仍需敘明所主張之條、項、款（
    如商標法第23條第1項各款分別代表不同之違法事由，構成
    要件均不相同，必須具體指明始能確定範圍），以及基礎事
    實與理由，至遲應於註冊日起3個月內補足，商標專責機關
    始得受理而為實體審查，若未能補正，則應依商標法第9條
    有關遲誤法定期間與不合法定程式屆期未補正之規定，程序
    上予以駁回（被告中台異字第G00000000號商標異議審定書
    參照）。
  2.異議程序初始，異議人即應於異議期間補足全部之主張條款
    與基礎事實與理由；至於由基礎事實所延伸出來的欲說明基
    礎事實（待證事實）為真之論述與證據，則不限於異議期間
    內提出，換言之，提起異議必須限縮範圍。惟查，參加人於
    異議期間僅主張「商標法第23條第1項」，該條項共有18款
    ，各款均為不同之違法事由，分別需要獨立之構成要件來適
    用，如准許參加人在異議期間僅主張「商標法第23條第1項
    」，則異議之範圍無法確定，是否在被告作成處分前參加人
    均尚可追加同條項其餘款之規定?如此則悖於法理至甚。參
    加人遲至95年03月01日所呈「異議補充理由書」中始主張商
    標法第23條第1項第12款規定，於程序上更不合法（按本案
    異議期間為94年09月16日至94年12月15日），因如前所述，
    對於異議理由不明確或不完備者，被告當時即應通知異議人
    限期補正，而非任由異議人以「補充理由」名義，無限期的
    提出異議主張。是以，參加人關於主張條款之程序部分明顯
    於法不合，被告當時即應予程序駁回，然卻逕行進入實體審
    查，已明顯違法，訴願決定對此未糾違失，亦有可議。
  (二)系爭商標並無商標法第23條第1項第13款規定之適用：
  1.按商標「相同或近似於他人同一或類似商品或服務之註冊商
    標或申請在先之商標，有致相關消費者混淆誤認之虞者」，
    不得註冊，為商標法第23條第1項第13款之規定。本款之立
    法目的係為避免相關消費者對近似商標所表彰商品之產製主
    體產生混淆誤認，若相關消費者不至於混淆誤認，就無須以
    此條款限制其註冊。本款之適用除需商標構成相同或近似外
    ，尚需有致相關消費者混淆誤認之虞，始有構成；其中「有
    致相關消費者混淆誤認之虞」此一終極要件乃為目前實務採
    用之「混淆誤認之虞」審查基準所特別強調，依該審查基準
    ，判斷二商標間有無混淆誤認之虞，應參考下列8項因素：
    「1、商標識別性之強弱。2、商標是否近似暨其近似之程度
    。3、商品/服務是否類似暨其類似之程度。4、先權利人多
    角化經營之情形。5、實際混淆誤認之情事。6、相關消費者
    對各商標熟悉之程度。7、系爭商標之申請人是否善意。8、
    其他混淆誤認之因素。」
  2.「鯊魚」圖樣在商標圖樣上屬於識別性不高之部分：
    (1)「鯊魚」因係自然界既有之動物，為各界喜愛之圖樣，並
      非參加人所獨創，已受各行各業普遍且廣泛使用，不論國
      內、外皆然；且從商標註冊實務及原告提出以「鯊魚」圖
      樣作為商標圖樣之其他註冊商標資料可知，已有許多以「
      鯊魚圖」為構圖之商標獲准註冊，如僅以鯊魚（SHARK）
      作為商標的識別，從常理上來說消費者勢必難以區別，然
      而只要各自採用獨特之造型或設計即不致使消費者產生混
      淆誤認，被告均准予註冊，此由市面上併存多件此種型態
      之組成商標，並已為消費大眾及被告所接受，可資為證。
    (2)當商標圖樣係由鯊魚圖樣及其他文字所構成時，因鯊魚圖
      樣之識別性已然沖淡，成為弱勢商標；換言之，消費者即
      會注意商標中其餘部分之文字或圖形，並以之作為記憶區
      辨之依據，亦即商標之主要部分。從而，鯊魚圖樣部分在
      商標上屬於識別性不高之部分，非可作為審認商標近似與
      否之唯一論據，事理至明。
  3.兩造商標雖同具識別性不高之鯊魚圖樣，惟仍具有足供消費
    者記憶區辨之明顯特徵，依被告一貫之審查標準，並不構成
    近似之商標，應可併存註冊：
    (1)查系爭商標圖樣係由一尾具體描繪之「虎鯊」以及同義外
      文「TIGER SHARK」上下分列所構成；參加人據以異議註
      冊第329230號「PAUL & SHARK yachting & DEVICE」商標
      圖樣雖亦包含鯊魚圖形，惟其圖樣上包括有外文「PAUL &
      SHARK」、「yachting」等文字，復於外圍加上正方形框
      框，且整體構圖係以鏤刻方式構成，因此兩造商標所用之
      文字及其商標圖樣之構圖意匠皆明顯不同，整體觀察之下
      亦予人不同之寓目感受。即便單獨從圖形而論，兩造商標
      圖樣雖然都包含魚圖形，但鯊魚為大自然界原有的動物，
      用作商標識別性不高，因此消費者視及兩造商標自會以文
      字部分與整體構圖趣味加以記憶並區辨二者；據以異議商
      標圖樣上之「PAUL」、「SHARK」、「yachting」為其主
      要部分，與系爭商標之主要部分「TIGER SHARK」無一相
      同，且二者字首的「P」及「T」外型差距甚大，縱使皆為
      弧形設計，但消費者在面對「SHARK」此種弱勢的商標時
      仍會以前面加綴的部分來做區別，因此不會有混淆誤認的
      情形。
    (2)按「SHARK」確實為一般民眾所普遍熟知的圖形與文字，
      惟被告「混淆誤認之虞」審查基準5.2.6.3之規定於本件
      應不適用，因兩造商標皆為2個有意義的組合字，單純將
      其中的部分獨立取出，而稱其概念相同，實令人難以苟同
      。即便以觀念來見，兩造商標在概念上一為「保羅鯊魚」
      ，一則為「老虎鯊魚」，二者大異其趣，前段「保羅」與
      「老虎」的部份，方為識別的重點，亦即商標之主要部分
      ；至於圖形部分，鯊魚圖樣原本就是大自然既存之動物，
      用作商標屬於一種任意性商標，識別力本身就較弱，加上
      在第25類鯊魚圖已為多數不同人註冊在案，該圖式確為商
      標圖樣上之弱勢部份。
    (3)在鯊魚圖樣識別性較弱之情況下，更應由商標整體之差異
      性來論究兩造商標是否近似，而兩造商標圖樣既均包含識
      別性不高之鯊魚圖樣，消費者視及此種商標時，自會透過
      文字來辨識商品來源，由其外文字之明顯差異，特別是起
      首單字「PAUL」與「TIGER」之差異，更足茲辨別二者為
      表彰不同商品來源之識別標識。至此，兩造商標圖樣雖同
      具識別性不高之鯊魚圖樣，惟兩造商標從主要部分之文字
      、觀念乃至整體構圖趣味等，均大異其趣，依前揭審查基
      準之規定，兩造商標實不構成近似商標，系爭商標無違商
      標法第23條第1項第13款之規定，足資認定。
  4.至被告所稱「本件重點在於意匠極為類似」，並不合理，查
    原告所檢附各類併存之鯊魚圖樣公告資料中亦有許多設計意
    匠類似之商標併存，例如同為鯊魚圖樣在上、外文字在下，
    或鯊魚圖形與外文、中文由上到下排列等態樣，基於商標審
    查一致性及行政法上之平等原則，系爭商標亦應准予註冊。
  (三)原處分與訴願決定認事用法顯有違法與不當，應予撤銷：
    兩造商標圖樣無論就商標整體、圖形皆不相同，已如前述，
    何況對於由文字及圖形組成的商標，消費者通常會以文字來
    稱呼及記憶；系爭商標圖樣上的文字為「TIGER SHARK」，
    據以異議商標圖樣上文字則為「PAUL & SHARK」及「YACHTI
    NG」，二者不論是文字之意義、外觀或讀音均有明顯之差異
    ，自然不會造成相關消費者之混淆誤認，亦非屬商標法所稱
    之近似商標。原處分與訴願決定對於原告先前所舉佐證的包
    含鯊魚設計圖樣之核准註冊商標案例，認為與本件不同而不
    予採納，已有違商標審查一致性，故其認事用法顯有違法與
    不當。
  (四)綜上論述，參加人於異議程序不合法定程式，且未於異議期
    間補正，依法應予程序駁回。系爭商標並無商標法第23條第
    1項第13款規定之適用，原處分與訴願決定均有違法。敬祈
    鈞院明鑒，賜判決如聲明，以維原告權益，至為感禱。
乙、被告主張：
  (一)按「商標之註冊違反第23條第1項或第59條第4項規定之情形
    者，任何人得自商標註冊公告之日起3個月內，向商標專責
    機關提出異議。」為商標法第40條第1項之規定。系爭商標
    係於94年09月16日公告註冊，參加人於同年12月15日以系爭
    商標違反商標法第23條第1項規定對之提起異議，並未逾越
    前揭得提起異議之期間。參加人於95年01月27日及同年03月
    02日分別補正系爭商標違反商標法第23條第1項第13、14及1
    2款之理由均屬商標法第23條第1項規範之範疇，尚難謂係變
    更或追加主張之事實及理由，於法並無不合，合先敘明。
  (二)按商標「相同或近似於他人同一或類似商品或服務之註冊商
    標或申請在先之商標，有致相關消費者混淆誤認之虞者」，
    不得註冊，為商標法第23條第1項第13款本文之規定。所謂
    有致消費者混淆誤認之虞，係指商標給予消費者的印象，可
    能致使消費者混淆而誤認商品\服務之來源，包括誤認來自
    不同來源的商品\服務以為來自同一來源，或者誤認二商標
    之使用人間存在關係企業、授權關係、加盟關係或其他類似
    關係。判斷是否有混淆誤認之虞，被告公告之「混淆誤認之
    虞」審查基準，列有各項相關參考因素。其中商標近似及商
    品類似二項要素，依前揭法條規定為必須具備之要件。其他
    參酌要素則視個案中是否存在而為斟酌。
  (三)本案存在之相關因素之審酌：
  1.商標是否近似：
    (1)商標近似係指二商標予人之整體印象有其相近之處，若其
      標示在相同或類似的商品/服務上時，以具有普通知識經
      驗之消費者，於購買時施以普通之注意，可能會有所混淆
      而誤認二商品/服務來自同一來源或誤認不同來源之間有
      所關聯（前揭審查基準5.2.1參照）。商標近似之判斷得
      就二商標外觀、觀念及讀音為觀察。
    (2)查系爭商標圖樣係由外文「TIGER SHARK」、「鯊魚設計
      圖」及外文「Tiger shark」由上而下排列而成，與據以
      異議商標由外文「PAUL & SHARK」、「鯊魚設計圖」及外
      文「yachting」上下排列組成之圖樣相較，二者細為比對
      固可見其差異，然二者皆有相同之外文「SHARK」及構圖
      相仿之鯊魚圖形，整體圖樣復均由上排為二外文呈弧形排
      列、中為「鯊魚設計圖」及下方為單一外文組合而成，予
      人整體寓目印象極相彷彿，如使用在相同或類似商品或上
      ，以具有普通知識經驗之消費者，於購買時施以普通之注
      意，可能會有所混淆而誤認兩造商品來自同一來源或雖不
      相同但有關聯之來源，應屬構成近似之商標。
  2.商品是否類似：
    (1)商品類似之意義係指二個不同的商品，在功能、材料、產
      製者或其他因素上具有共同或關聯之處，如果標上相同或
      近似的商標，依一般社會通念及市場交易情形，易使商品
      消費者誤認其為來自相同或雖不相同但有關聯之來源，則
      此二個商品間即存在類似的關係（前揭審查基準5.3.1參
      照）。
    (2)查系爭商標指定使用在「衣服、褲子、外套、夾克、西裝
      、內衣、T恤」等商品，與據以異議商標指定使用之「衣
      服」商品，二者商品性質相同或相近，在用途、功能、產
      製者、行銷管道及場所等因素上具有共同或關聯之處，如
      標示相同或近似的商標，依一般社會通念及市場交易情形
      ，易使一般商品消費者誤認其為來自相同或雖不相同但有
      關聯之來源，二者應屬同一或類似之商品。
  (四)衡酌兩造商標近似及指定商品同一或極為類似等因素，相關
    消費者有可能誤認二商標商品為同一來源，或者誤認二商標
    之使用人間存在關係企業、授權關係、加盟關係或其他類似
    關係，而產生混淆誤認情事，系爭商標應有商標法第23條第
    1項第13款規定之適用。又本件商標既依前揭條款規定撤銷
    其註冊，其是否另有違反同條項第12、14款規定，自毋庸再
    予論究。至於原告主張在第25類鯊魚圖已為多數不同人註冊
    在案一節，經核原告所舉多件包含鯊魚設計圖樣之註冊商標
    ，該等商標圖樣整體構圖與本案並不相同，尚難比附援引執
    為本件商標應准註冊之有利論據，併予敘明。
  (五)綜上論述，被告原處分洵無違誤，敬請駁回原告之訴。
丙、參加人主張：
  (一)參加人已於期限內補正所欠缺之程式，於法並無不合︰
  1.按「凡申請人為有關商標之申請及其他程序，遲誤法定期間
    、不合法定程式不能補正或不合法定程式經通知補正屆期未
    補正者，應予駁回。」「商標之註冊違反第23條第1項或第5
    9條第4項規定之情形者，任何人得自註冊公告之日起3個月
    內，向商標專責機關提出異議。」「提出異議者，應以異議
    書載明事實及理由，並附副本。異議書如有提出附屬文件者
    ，副本中應提出。」「商標專責機關認為異議不合程式而可
    補正者，應通知限期補正。」分別為商標法第9條第1項、第
    40條第1項及第41條第1、2項之規定。
  2.依被告94年出版之「商標法逐條釋義」第119頁所載︰「第2
    項規定商標專責機關認為異議不合程式而可補正者，應先通
    知限期補正。例如，欠繳規費、申請書表不符、缺申請書副
    本、缺副本之相關證據、缺身分證明文件、缺代理人委任書
    、異議申請書中未列明主張法條等，商標專責機關應限期通
    知異議人補正，以利審查。若異議人逾期未為補正，始得為
    申請駁回之處分。」另所謂法定期間，乃法所定之不變期間
    ，遲誤法定期間即生失權效果；所謂指定期間，為法定期間
    之補充，不同者乃指定期間具有可變更性，經商標專責機關
    同意者即可變更原來指定之期間（「商標法逐條釋義」第25
    頁參照）。是以，商標法第9條第1項規定之「不合法定程式
    經通知限期補正」之期限，即上述之指定期間，於期限內補
    正者則程式上即屬合法；惟原告就商標法條文義自行解讀「
    參加人於異議期間必須補足全部之主張條款與基礎事實與理
    由」等語，即係不了解指定期間為法定期間之補充，例如就
    商標異議申請乙事論之，於法定期間3個月內必須提出異議
    申請，而若申請程式有所欠缺之處，經商標專責機關認可補
    正而通知參加人限期補正，該期限即為指定期限，於該期限
    內就欠缺之程序補正則程序自始合法。是參加人遵被告（94
    ）慧商0870字第09490978590號來函指示，於期限內補正所
    欠缺之程式，敘明所據法條商標法為第23條第1項第13、14
    款之事實及理由，於法並無不合。
  (二)系爭商標違反商標法第23條第1項第13款之規定：
  1.兩造商標構圖意匠近似，外觀上實屬近似：
    (1)按「圖形、顏色或立體商標則著重於外觀之比對，是以圖
      形、顏色或立體商標雖在觀念上相同仍應以外觀比對為原
      則，例如在觀念上均為貓、然由於外觀設計的不同，『凱
      蒂貓』與『咖菲貓』均可註冊在案。又外觀之比對主要在
      比對其構圖意匠，是若構圖意匠近似，縱使設色稍有不同
      或方向相反亦不影響其近似。」為被告「混淆誤認之虞」
      審查基準5.2.7所載。
    (2)原告訴稱「鯊魚乃自然界既有之動物，亦為各界喜愛之圖
      樣，並非參加人所獨創...從商標註冊實務觀之，已有許
      多以『鯊魚圖』為構圖之商標獲准註冊...當商標圖樣係
      由鯊魚圖構成時，消費者即會注意其餘部分之文字或圖形
      ，並以之作為記憶區辨之依據。從而，鯊魚圖形在商標上
      屬於識別性不高之部分」，惟查，兩造商標外觀上之近似
      ，係因系爭商標之鯊魚圖之構圖意匠與據以異議商標實屬
      近似，而無關「鯊魚」此一概念其識別性之強弱；因縱係
      使用「鯊魚、貓或蘋果」等大自然中既存之物作為商標圖
      樣之一部，只要該商標之整體構圖意匠具獨創性，而無使
      相關消費者有混淆誤認之虞者，自得准其註冊，至其商標
      圖樣係使用大自然中既存之物或想像之物，並非所問。原
      告一再模糊焦點，其意欲攀附參加人之創意及據以異議商
      標著名商譽之企圖反益加顯明，兩造商標間構圖意匠之近
      似，無容原告一再以「鯊魚圖為大自然界原有的動物，用
      作商標識別性不高」之言論模糊焦點，併與說明。
  2.原告所舉「鯊魚圖」商標與本件案情不同，不得比附援引：
    查原告列舉各「鯊魚圖」獲准註冊之例，惟其無一與據以異
    議商標相仿，自無令消費者有混淆誤認之可能，乃屬當然，
    與兩造商標「同向左側之鯊魚圖及上下皆相同之文字字體組
    合之整體構圖意象」間之相似，顯屬二事，原告自不得據此
    等獲准註冊之「鯊魚圖」商標，而謂「兩造商標不構成近似
    」，而無令相關消費者有混淆誤購之可能。
  3.就兩造商標之「主要部分」或「整體」觀之，皆構成近似：
    (1)按「判斷商標近似，應以商標圖樣整體為觀察。...至於
      另有所謂『主要部分』觀察，則係認為商標雖然係以整體
      圖樣呈現，然而商品之消費者關注或者事後留在其印象中
      的，可能是其中較為顯著的部分，此一部份即屬主要部分
      。」為前揭審查基準5.2.3所載，因此商標間近似與否最
      終需以整體觀察論之。
    (2)原告訴稱「據以異議商標圖樣上之『PAUL』、『SHARK』
      、『yachting』是其主要部分...，不會有混淆誤認的情
      形」，惟查，兩造商標圖樣之上半部文字「TIGER SHARK
      」與「PAUL & SHARK」部分皆為相同之印刷體，下半部文
      字「TIGER SHARK」與「yachting」部分皆為相同之草書
      體，另再組合以一同向左側，極為相仿之鯊魚側面設計圖
      ；且兩造商標就整體觀之，均以鯊魚側面設計圖為主，復
      均由上排為呈弧形排列包含有「SHARK」之2外文，中間為
      鯊魚設計圖，下方再以一書寫體外文組合而成，整體圖樣
      外型與構圖意匠甚為近似，該同向左側之鯊魚圖及上下皆
      相同之文字字體所組合，予人之整體構圖意象難謂其非屬
      相似。
  4.消費者於購買普通日常消費品時，本身注意程度較低：
    (1)按「商品性質的不同會影響其消費者的注意程度，例如就
      普通日常消費品而言，消費者的注意程度較低，對二商標
      間之差異辨識較弱，容易產生近似之印象。」為前揭審查
      基準5.2.2所載。
    (2)查系爭商標係指定使用於國際分類第25類之「衣服、褲子
      、內衣、T恤、腰帶、襪子」等商品，即前揭審查基準所
      指之「普通日常消費品」，且兩造商標間構成相似已如前
      述，復又指定於同一類別之普通日常消費品，不啻更加提
      昇消費者混淆誤買之可能性。
  5.綜上，兩造商標構成近似，且復指定使用於相關消費者注意
    程度較低之第25類商品，實有致消費者混淆誤購之虞。
  (三)綜上論述，系爭商標違反商標法第23條第1項第13款之規定
    ，原處分及訴願決定並無違法不當。懇請 鈞院鑒核，駁回
    原告之訴，以符法制，至感德便。
    理  由
一、按商標「相同或近似於他人同一或類似商品或服務之註冊商
    標或申請在先之商標，有致相關消費者混淆誤認之虞者」，
    不得註冊，為商標法第23條第1 項第13款所規定。所謂「有
    致相關消費者混淆誤認之虞」者，係指兩商標因相同或構成
    近似，致使相關消費者誤認為同一商標，或雖不致誤認二商
    標為同一商標，但極有可能誤認二商標之商品/ 服務為同一
    來源之系列商品/ 服務，或誤認二商標之使用人間存在關係
    企業、授權關係、加盟關係或其他類似關係而言。判斷有無
    混淆誤認之虞，則應參酌商標識別性之強弱、商標之近似及
    商品/ 服務類似等相關因素之強弱程度、相互影響關係及各
    因素等綜合認定是否已達有致相關消費者產生混淆誤認之虞
    。
二、本件係原告前於93年12月08日以「TIGER SHARK 及圖」商標
    ，指定使用於商標法施行細則第13條所定商品及服務分類表
    第25類之「衣服、褲子、外套、夾克、西裝、領帶、內衣、
    T 恤、冠帽、服飾用禦寒用手套、腰帶、服飾用皮帶、襪子
    、毛襪、圍巾」等商品，向被告申請註冊，經被告審查，核
    准列為註冊第0000000 號商標。嗣參加人以該註冊商標有違
    商標法第23條第1 項第12、13及14款之規定，對之提起異議
    。案經被告審定為「第0000000 號『TIGER SHARK 及圖』商
    標之註冊應予撤銷」之處分。原告不服，提起訴願，經訴願
    決定駁回，原告猶未甘服，向本院提起行政訴訟，並為如事
    實欄所載之主張。是本件應審究者厥為系爭商標有無違反商
    標法第23條第1 項第13款之規定？
三、本院判斷如下：
  (一)按商標近似係指二商標予人之整體印象有其相近之處，若其
    標示在相同或類似的商品╱服務上時，以具有普通知識經驗
    之消費者，於購買時施以普通之注意，可能會有所混淆而誤
    認二商品╱服務來自同一來源或誤認不同來源之間有所關聯
    （審查基準5.2.1 參照）。另按判斷商標近似，應以商標圖
    樣整體為觀察；此乃係由商標呈現在商品之消費者眼前的是
    整體圖樣，而非割裂為各部分分別呈現。而商標外觀近似係
    指商標圖樣之構圖、排列、字形、設色等，有產生混同誤認
    之虞者。
  (二)查本件系爭註冊第0000000 號「TIGER SHARK 及圖」商標圖
    樣，係由外文「TIGER SHARK 」、鯊魚側面設計圖及書寫體
    外文「Tigershark」由上而下排列所組成；而據以異議之註
    冊第329230號「PAUL & SHARK yachting & DEVICE」商標圖
    樣，則由外文「PAUL & SHARK」、鯊魚側面設計圖及書寫體
    外文「yachting」亦由上而下排列所組成；二者商標相較，
    系爭商標上半部外文「TIGER SHARK 」與據以異議商標上半
    部外文「PAUL & SHARK」均屬英文正楷字體，中間均為鯊魚
    之頭部向左側之設計圖，另系爭商標頭下半部外文「Tigers
    hark」與據以異議之商標頭下半部外文「yachting」亦均屬
    英文草書字體；是二者商標就整體圖樣觀之，以具有普通知
    識經驗之消費者，於購買時施以普通之注意，可能會有所混
    淆而誤認二商品來自同一來源或誤認不同來源之間有所關聯
    ，自屬近似商標。至原告主張「鯊魚」乃自然界既有，非原
    告所獨創之圖樣，各行各業已普遍廣泛使用，並有許多以「
    鯊魚圖」為構圖之商標獲准註冊，識別性不高，二者應非近
    似商標云云；然查，以鯊魚圖經被告機關獲准註冊，固屬不
    少；惟本件系爭商標與據以異議商標相較之所以認定係屬近
    似商標，並非單以「鯊魚圖」為據，尚審酌該鯊魚側面設計
    圖且鯊魚頭朝向左及上排、下排外文之書寫字體、排列方式
    而為整體圖樣觀之，是原告該主張，自不足採。
  (三)次查，系爭商標指定使用在「衣服、褲子、外套、夾克、西
    裝、領帶、內衣、T 恤、冠帽、服飾用禦寒用手套、腰帶、
    服飾用皮帶、襪子、毛襪、圍巾」等商品，與據以異議商標
    指定使用之「衣服」商品，二者商品性質相同或相近，在用
    途、功能、產製者、行銷管道及場所等因素上具有共同或關
    聯之處，如標示相同或近似的商標，依一般社會通念及市場
    交易情形，易使一般商品消費者誤認其為來自相同或雖不相
    同但有關聯之來源，二者應屬同一或類似之商品。
  (四)綜上，衡酌本件二商標圖樣之近似程度，與指定使用之商品
    屬同一或高度類似等因素，相關消費者有可能誤認二商標商
    品為同一來源，或者誤認二商標之使用人間存在關係企業、
    授權關係、加盟關係或其他類似關係，而產生混淆誤認。是
    被告以系爭商標之註冊有違商標法第23條第1 項第13款之規
    定，而為「第0000000 號『TIGER SHARK 及圖』商標之註冊
    應予撤銷」之處分，依法自無不合。
四、綜上所述，原處分並無不合，訴願決定予以駁回，亦無違誤
    。原告訴請撤銷原處分及訴願決定，為無理由，應予駁回。
五、本件事證已明，兩造其餘主張或答辯，已與本院判決結果無
    影響，爰毋庸一一論列，併此敘明。
據上論結，本件原告之訴為無理由，爰依行政訴訟法第98條第1
項前段，判決如主文。
中    華    民    國    97    年    8     月    14    日
                   臺北高等行政法院第七庭
                             審判長法  官  黃秋鴻
                                   法  官  闕銘富
                                   法  官  林玫君
上為正本係照原本作成。
如不服本判決，應於送達後20日內，向本院提出上訴狀並表明上
訴理由，如於本判決宣示後送達前提起上訴者，應於判決送達後
20日內補提上訴理由書（須按他造人數附繕本）。
中    華    民    國    97    年    8     月    14    日
                                   書記官  林苑珍


司法院資訊處製作；財團法人民間司法改革基金會備份。
